---
title: "Relatório de Análise de Clusterização (K-Means)"
author: "Relatório Automatizado"
date: "`r Sys.Date()`"
output:
  word_document:
    toc: yes
    toc_depth: '3'
  html_document:
    theme: flatly
    toc: yes
    toc_depth: 3
    toc_float: yes
---

```{r setup, include=FALSE}
# Configuração global dos chunks
knitr::opts_chunk$set(echo = TRUE, warning = FALSE, message = FALSE, fig.align = "center")
```

## 1. Introdução e Preparação dos Dados

Este relatório apresenta os resultados da análise de clusterização aplicada às variáveis climáticas e hidrológicas da bacia. O objetivo é identificar diferentes "regimes" ou estados operacionais/climáticos do sistema.

Nesta primeira etapa, os dados são importados, limpos e padronizados (Z-score) para que variáveis de diferentes escalas não dominem o algoritmo de distância do K-Means.

```{r preparacao_dados}
# Carregamento de pacotes
library(clusterSim) 
library(knitr)      
library(tidyverse)
library(readxl)
library(cluster)    
library(factoextra) 
library(patchwork)  

# 1. Importar os dados consolidados
setwd("C:/Users/enric/Downloads")
df_importado <- read_excel("Base_Consolidada.xlsx", 
                           col_types = c("date", "numeric", "numeric", 
                                         "numeric", "numeric", "numeric", 
                                         "numeric", "numeric"))

# 2. Limpeza de dados e remoção de variáveis não utilizadas na clusterização
df_limpo <- df_importado %>%
  mutate(across(-DataHora, ~ suppressWarnings(as.numeric(gsub(",", ".", .))))) %>%
  dplyr::select(-Vazao_Captacao_m3_h, -Velocidade_Vento_m_s) %>%
  drop_na()

if(nrow(df_limpo) == 0) {
  stop("ERRO: Após remover os NAs, o dataframe ficou com 0 linhas.")
}

# 3. Seleciona apenas as variáveis numéricas com variância válida
df_modelo <- df_limpo %>% dplyr::select(-DataHora) %>% 
  dplyr::select(where(~ is.numeric(.) && sum(!is.na(.)) > 1 && !is.na(var(., na.rm = TRUE)) && var(., na.rm = TRUE) > 0))

# 4. Padronização e remoção final de resíduos (NAs gerados na padronização)
df_padronizado <- scale(df_modelo)
df_padronizado <- na.omit(df_padronizado)
```

## 2. Determinação do Número Ideal de Clusters (K)

Para definir o número ideal de grupos, avaliamos o Método do Cotovelo (Within-Cluster Sum of Square) e o Método da Silhueta.

```{r otimizacao_k, fig.width=10, fig.height=5}
# Método do Cotovelo (WSS)
grafico_cotovelo <- fviz_nbclust(df_padronizado, kmeans, method = "wss") +
  labs(title = "Método do Cotovelo",
       subtitle = "Definição do número ideal de regimes",
       x = "Número de Clusters (k)", y = "Soma dos Quadrados Intra-Cluster") +
  theme_classic()

# Método da Silhueta
grafico_silhueta_k <- fviz_nbclust(df_padronizado, kmeans, method = "silhouette") +
  labs(title = "Método da Silhueta",
       subtitle = "Maior valor indica o número ótimo de clusters",
       x = "Número de Clusters (k)", y = "Largura Média da Silhueta") +
  theme_classic()

print(grafico_cotovelo)
print(grafico_silhueta_k)
```

## 3. Aplicação do Modelo K-Means e Validação

Com base nas análises anteriores, o algoritmo K-Means é aplicado utilizando $k = 4$. Para validar a qualidade matemática do agrupamento, calcula-se o **Índice de Davies-Bouldin**, onde valores menores indicam partições mais compactas e bem separadas.

```{r aplicacao_kmeans}
set.seed(123) # Fixa a semente para reprodutibilidade
k_otimo <- 4 
modelo_kmeans <- kmeans(df_padronizado, centers = k_otimo, nstart = 25)

# Adiciona a classificação ao dataframe original
df_resultado <- df_limpo %>%
  mutate(Cluster = as.factor(modelo_kmeans$cluster))

# Índice de Davies-Bouldin
db_index <- index.DB(df_padronizado, modelo_kmeans$cluster, d = dist(df_padronizado))
```

**Índice de Davies-Bouldin obtido (k = `r k_otimo`):** `r round(db_index$DB, 4)`

## 4. Perfil Descritivo dos Clusters (Regimes)

A tabela a seguir apresenta as médias das variáveis originais para cada grupo formado, permitindo interpretar o "comportamento" físico de cada regime identificado.

```{r tabela_perfil}
perfil_clusters <- df_resultado %>%
  group_by(Cluster) %>%
  summarise(across(where(is.numeric), ~ mean(.x, na.rm = TRUE))) %>%
  arrange(Cluster)

kable(perfil_clusters, 
      digits = 2, 
      caption = "Características Médias de Cada Cluster",
      align = "c")
```

## 5. Visualização dos Clusters e Análise de Silhueta

Abaixo estão as representações gráficas para entender as fronteiras dos clusters, a dispersão das variáveis principais em cada grupo e a eficiência individual da classificação das observações (Silhueta do Modelo).

```{r visualizacao_clusters, fig.width=8, fig.height=6}
# Projeção PCA (Biplot)
grafico_pca <- fviz_cluster(modelo_kmeans, data = df_padronizado,
                            geom = "point",
                            ellipse.type = "convex", 
                            ggtheme = theme_classic(),
                            main = "Dispersão dos Clusters (Componentes Principais)",
                            palette = "jco")
print(grafico_pca)
```

```{r boxplots, fig.width=10, fig.height=6}
# Boxplots comparativos das Variáveis
df_long_cluster <- df_resultado %>%
  dplyr::select(Cluster, Nivel_Rio_m, Altura_Mare_m, Precipitacao_mm, Temperatura_C, Umidade_Relativa_pct) %>% 
  pivot_longer(cols = -Cluster, names_to = "Variavel", values_to = "Valor")

grafico_boxplots <- ggplot(df_long_cluster, aes(x = Cluster, y = Valor, fill = Cluster)) +
  geom_boxplot(alpha = 0.7, outlier.shape = NA) +
  facet_wrap(~ Variavel, scales = "free_y") +
  theme_classic() +
  scale_fill_brewer(palette = "Set2") +
  labs(title = "Distribuição das Variáveis Chave por Cluster",
       x = "Regime (Cluster)", y = "") +
  theme(legend.position = "none",
        strip.background = element_rect(fill = "gray95", colour = "black"))

print(grafico_boxplots)
```

```{r silhueta_final, fig.width=8, fig.height=6}
# Análise de Silhueta do Modelo Final
distancias <- dist(df_padronizado)
sil <- silhouette(modelo_kmeans$cluster, distancias)

grafico_silhueta_modelo <- fviz_silhouette(sil, palette = "jco", ggtheme = theme_classic()) +
  labs(title = paste("Qualidade do Agrupamento (Silhouette Score) - K =", k_otimo),
       subtitle = "Valores próximos de 1 indicam boa coesão. Valores negativos indicam classificação incorreta.")

print(grafico_silhueta_modelo)
```